臺灣高等法院高雄分院刑事判決　　　　　　　　　　九十一年度交上訴字第八八號
　　上　訴　人　臺灣高雄地方法院檢察署檢察官
　　被　　　告　甲○○
右上訴人因被告過失致死等案件，不服台灣高雄地方法院九十一年度交訴字第五四號
中華民國九十一年五月十四第一審判決（起訴案號：台灣高雄地方法院檢察署九十一
年度偵字第七四０號），提起上訴，本院判決如左：
    主  文
原判決關於肇事逃逸及定應執行刑部分，均撤銷。
甲○○駕駛動力交通工具肇事，致人死亡而逃逸，處有期徒刑伍月。
其他上訴駁回。
第二項所處之刑與駁回上訴部分所處有期徒刑壹年貳月，應執行有期徒刑壹年陸月。
    事  實
一、甲○○於民國九十年十月間，受僱於林晏似經營之維帆果菜行（登記負責人為林
    孝忠）擔任隨車捆工，負責搬運果菜，明知其僅考領小型車普通駕駛執照，並未
    考領普通大貨車駕駛執照，竟依林晏似之指示，於維帆果菜行之司機請假時，擔
    任駕駛貨車之工作，係以駕駛為業務之人。甲○○於九十年十二月二十五日下午
    九時許，又依林晏似之指示，駕駛維帆果菜行名義所有車牌號碼F9-785號自用大
    貨車，自雲林縣西螺鎮載運果菜南下高雄縣彌陀鄉，於九十年十二月二十六日凌
    晨二時三十分許，行經高雄縣岡山鎮○○○路由東往西方向，途經介壽東路與岡
    山路口時，本應注意(一)行車速度，應依標誌或標線，無標誌或標線者，在郊外道
    路時速不得超過六十公里。(二)汽車行駛至交岔路口，其行進應遵守燈光號誌。(三)
    汽車行駛時，駕駛人應注意車前狀況，並隨時採取必要之安全措施。且當時夜間
    雖無照明，但柏油路面乾燥、無障礙物及其他缺陷、道路視距良好，依甲○○之
    智識及能力並無不能注意之情事。詎甲○○竟疏未注意該地之行車速限為時速六
    十公里，不得超速行駛，貿然以時速八十公里之速度疾駛，搶越交岔路，見燈光
    號誌已轉換為黃燈，仍未依規定暫停，急馳未注意車前狀況，並隨時採取必要之
    安全措施，適有考領重型機車駕駛執照之陳正彬，配戴安全帽騎乘車牌號碼ITC
    －168號重型機車，由岡山路由南往北正在穿越交岔路口時，遭甲○○駕駛之自
    用大貨車撞擊而人車俱倒，並因而受有頭部外傷併顱骨骨折當場死亡。甲○○於
    肇事後，雖有下車查看，明知汽車駕駛人駕駛汽車肇事致人傷亡，應即採取救護
    或其他必要之措施，但發現陳正彬倒臥血泊中，旋即於肇事致人死亡後駕車逃逸
    。嗣經高雄縣政府警察局岡山分局壽天派出所警員據報趕赴現場處理，但因甲○
    ○於肇事後逃逸而不知肇事者為何人，僅於現場撿獲肇事車輛掉落之擋泥板一塊
    ，直至九十年十二月二十八日凌晨二時四十分許，甲○○擔任車牌號碼F9-785號
    自用大貨車之隨車捆工（在車上熟睡）行經肇事路段時，經執行清查肇事車輛之
    警員蕭吉良比對肇事車輛之擋泥板正相符合，發覺該車可疑為肇事車輛，乃命司
    機駛往警察局查詢，但尚不知何人為肇事及逃逸者時，甲○○醒來，主動向警員
    蕭吉良承認係於九十年十二月二十六日凌晨二時三十分許，駕車行經該地點之肇
    事者及逃逸者，自首而接受裁判。
二、案經高雄縣警察局岡山分局報請臺灣高雄地方法院檢察署檢察官偵查起訴。
    理  由
一、訊據被告甲○○坦承未考領普通大貨車駕駛執照，於右開時、地依雇主林晏似之
    指示駕車時肇事，致被害人陳正彬因本件交通事故死亡，及於肇事後逃逸之事實
    ，惟辯稱：我是隨車捆工，並無大貨車駕駛執照，但司機請假時，老闆林晏似叫
    我駕駛車輛送貨約有五、六次，本件交通事故發生前，交岔路口燈光號誌是黃燈
    ，在一、二秒間旋即變為紅燈，我煞車不及直駛過去，肇事前並未看到被害人駕
    駛機車，肇事後我下車查看，因為害怕才離開現場，案發後二天，由司機駕車，
    我擔任隨車捆工行經該路段時被警攔下等語。
二、經查：
  (一)本件交通事故肇事地點在高雄縣岡山鎮○○○路與岡山路交岔路口，介壽東路東
    側雙向為二快車道、一慢車道，介壽東路西側雙向為一快車道、一慢車道，肇事
    前被告車行方向係自介壽東路由東往西方向行駛，被害人之車行方向係自岡山路
    由南往北方向行駛；肇事後地面上留有被告駕駛自用大貨車之煞車痕二組，每組
    各有二條，由東往西方向延伸，煞車痕起點距介壽東路東側停止線六．一公尺、
    二組煞車痕長度約為十四．一公尺，二組煞車痕內側距離一．二五公尺、二組煞
    車痕外側距離二．二公尺，地面上另留有被害人機車之刮地痕，自東北往西南方
    向延伸，長度為五．六公尺，煞車痕起點距刮地痕起點約四．四公尺，刮地痕終
    點處即為機車倒地處，機車後輪在交岔路口中心處，機車後輪距介壽東路東側安
    全島十九．五公尺，機車後輪距岡山路南側安全島二十．五公尺，機車後輪距岡
    山路北側安全島十九公尺，機車車牌掉落在交岔路口西北側，車牌距離介壽東路
    西側停止線為十．九公尺，被害人倒臥在介壽東路西側由東往西快車道上，距分
    向線起點之垂直線０．二公尺，距分向線二公尺，被害人之鞋子散落在介壽東路
    由東往西快、慢車道上，其中一隻鞋子距分向線起點之垂直線三．四公尺，距分
    向線四．一公尺，另一支鞋子距快慢分道線０．六公尺，被告駕駛大貨車擋泥板
    掉落在介壽東路西側由東往西快車道上，距快慢分道線０．六公尺，距東側交岔
    路口十四．一公尺等情，業據證人即警員羅慶昌到場結證綦詳，且有前開道路交
    通事故調查報告表一份及肇事現場照片六幀在卷足憑。被告於警、偵訊時供認：
    我自介壽東路往西方向行駛，由路橋行經下坡路段，時速約七、八十公里，快駛
    至交岔路口時燈光號誌為黃燈等語明確；於本院調查時明確稱以時速八十公里之
    速度通過該交岔路口，自應認其行車速度為時速八十公里為正確。核與證人蔡浩
    華於偵訊及原審法院審中到庭證述：案發時我駕車在肇事大貨車後方約二百公尺
    ，我正在下橋，肇事大貨車已經下橋正要過交岔路口，當時我車與肇事大貨車之
    間並無其他車輛，所以我的視線很好，當時光線蠻暗，但可看見交岔路口之紅綠
    燈號誌，肇事大貨車在開始通過交岔路口時燈號已轉換為黃燈，車速稍快，時速
    應有超過六十公里，且肇事前並未見到肇事大貨車煞車燈有亮，而機車速度也很
    快，也沒有踩煞車之跡象等語（偵查卷第十頁、第十一頁、原審卷第三十三、三
    十四頁）。經依此關係位置型態，及二車之行進方向、路線、路況等情綜合加以
    研判分析，足見被告疏未注意依速限行駛，又未注意車前狀況，隨時採取必要之
    安全措施，貿然以八十公里之時速疾馳，搶越燈光號誌已由黃燈即將轉換為紅燈
    之交岔路口，而撞擊被害人騎乘之機車，已至為明確。
  (二)按行車速度，應依標誌或標線規定，無標誌或標線者，在郊外道路時速不得超過
    六十公里；汽車行駛至交岔路口，其行進應遵守燈光號誌；汽車行駛時，駕駛人
    應注意車前狀況，並隨時採取必要之安全措施，道路交通安全規則第九十三條第
    一項第一款、第一百零二條第一項第一款、第九十四條第三項分別定有明文，此
    為一般駕駛人應注意並能注意之事項。本案被告雖未考領普通大貨車駕駛執照，
    本不應違規駕駛自用大貨車，然被告於案發時為自用大貨車之駕駛人，且考領有
    普通小型車駕駛執照，此有駕駛執照影本一件在卷可憑，自應注意上開規定並確
    實遵守之。再依本件道路交通事故調查報告表所載，本件車禍發生當時天氣晴、
    夜間無照明、柏油路面乾燥、無障礙物及其他缺陷、道路視距良好、肇事路段行
    車管制號誌正常、速限六十公里等情，此有交通事故調查報告表一紙附於警卷可
    參，依被告之智識、能力並無不能注意之情事，竟疏未注意，貿然以時速八十公
    里之速度急馳，致釀本件禍端，被告就本件交通事故之發生顯有過失，其過失行
    為與被害人之死亡有相當因果關係。
  (三)被害人騎乘重型機車遭被告駕駛之自用大貨車撞擊後，因此受有頭部外傷併顱骨
    當場死亡，有警方處理變死案件初步調查報告表、台灣高雄地方法院檢察署勘驗
    筆錄、相驗屍體證明書、鑑定驗斷書附卷可證，此死亡結果既與被告之過失行為
    有相當因果關係，自應負過失致罪責。
  (四)又汽車駕駛人，駕駛汽車肇事致人受傷或亡，應即採取救護或其他必要措施，並
    向警察機關報告，不得駛離。道路交通管理處罰條例第六十二條第一項定有明文
    。本件被告駕車肇事致人受傷亡後，雖有停車查看，明知既肇事致人傷亡，應即
    採取救護或其他必要之措施及向警察機關報告，惟被告發現被害人倒臥血泊中，
    不此之務，旋即駕車逃逸等情，亦據被告坦承在卷，且經證人即隨車捆工王煥智
    、王冠智於警訊中供述明確，被告肇事致人死亡而逃逸，罪證明確，犯行亦堪認
    定。
  (五)又證人蔡浩華雖目擊本件車禍之發生，並撥打電話向警方報案，但因證人蔡浩華
    並未記下肇事車輛之車牌號碼，故而未能提供進一步肇事者之資料予警方等情，
    業據證人蔡浩華於警訊中陳述明確。又證人即警員蕭吉良於原審法院審理中到庭
    具結證稱：於九十年十二月二十六日發生交通事故發生後，因肇事車輛已經逃逸
    ，但地上留下肇事車輛之擋泥板，為清查肇事車輛，由主管編排勤務，警方根據
    目擊證人提供肇事車輛外型，研判肇事車輛應屬經常行駛該路段之車輛，我於九
    十年十二月二十八日凌晨二時至四時在肇事地點執行勤務，並針對大貨車進行攔
    檢，清查到第四輛車即車牌號碼F9-785號自用大貨車時，我先詢問汽車駕駛人本
    件肇事車輛留下之擋泥板可能屬何種車型，該車駕駛稱應與其所駕駛之大貨車同
    種車型，我走到該車左前輪核對時，發現該車之擋泥板不見了，而擋泥板缺口又
    與肇事車輛留在現場之擋泥板相合，（有照片附卷可證）我研判該車即為肇事車
    輛，但仍不知何人駕車肇事時，將該車押回派出所進一步查證，到達派出所後，
    才知車上還有二位隨車小弟躺在駕駛後方睡覺，其中一人就是甲○○，因貨車司
    機表示要打電話回雲林向公司查明詳情，在司機尚未打電話向公司查詢，及警方
    還不知何人為肇事者之前，甲○○就主動承認本件是他駕車肇事等語（見原審卷
    第六二頁），足證被告於肇事逃逸後，於警察機關知悉犯罪事實，但不知犯罪人
    為何人前，被告係主動向警員自首其業務過失致死犯行及逃逸犯行，而接受裁判
    。
  (六)按刑法上所謂業務，係指個人基於其社會地位繼續反覆所執行之事務，其主要部
    分之業務固不待論，即為完成主要業務所附隨之準備工作與輔助事務，亦應包括
    在內；業務上過失致人於死罪之成立，除行為人係從事業務之人外，尚須其過失
    係基於業務上行為而發生，亦即其行為之過失係發生於執行業務中者，始足構成
    。若其雖係從事業務之人，但其過失致人於死，並非因執行其主要業務或其附隨
    業務之行為者，仍不得以本罪相繩。最高法院七十一年度台上字第一五五○號、
    八十一年台上字第一二二四號、八十六年台上字第一一三二號判決可資參照。本
    案被告自承其受僱擔任隨車捆工，惟於司機請假時，僱主林晏似指示其擔任駕駛
    多次等情，核與證人林晏似於原審法院審理中到庭結證：我是維帆果菜行實際負
    責人，司機請假時，我就指派甲○○駕車送貨有三、四次等語（見原審卷第三十
    九頁），並提出營利事業登記證一紙附卷可稽。又查車牌號碼F9-785號自用大貨
    車登記維帆果菜行所有，亦有車號查詢汽車車籍一紙在卷足按，足認被告雖受僱
    擔任隨車綑工，但受僱主之指示，於司機請假時，從事駕駛工作，駕車載運果菜
    雖非其主要工作，但駕駛仍屬其業務之一部。
三、核被告甲○○所為，係犯刑法第二百七十六條第二項業務過失致人於死罪、第一
    百八十五條之四肇事致人死亡而逃逸罪。又按汽車駕駛執照為駕駛汽車之許可憑
    證，道路交通安全規則第五十條第一項前段定有明文，除依同規則第六十一條規
    定，汽車駕駛人取得高一級車類之駕駛資格者，准其駕駛較低等級車類之車輛外
    ，應按其取得何等級車類之駕駛執照，駕駛該相當等級車類之車輛，不得持較低
    等級車類之駕駛執照，駕駛較高等級之車類，若有違反上述規定，因其不具備所
    駕駛車類之相當汽車駕駛人資格，例如考領輕型機器腳踏車駕駛執照，而駕駛大
    貨車，或考領小型車普通駕駛執照，而駕駛聯結車等，因資歷、能力均不相當（
    道路交通安全規則第六十條規定參照），於法應認與無駕駛執照者同，始符合道
    路交通安全維護之主法本旨，是道路交通管理處罰條例第八十六條第一項所稱之
    汽車駕駛人「無照駕車」，除同條例第二十一條第一項第一款之「未領有駕駛執
    照駕車」外，應包括持較低等級車類之駕駛執照，而駕駛較高等級之車類在內，
    上訴人僅考領普通小客車駕駛執照，竟越級駕駛大貨車，致肇事應負刑事責任；
    合於無照駕車之加重條件，最高法院八十二年度台上字第二０三號判決可資佐參
    。本案被告雖考領普通小型車駕駛執照，但未考領普通大貨車駕駛執照，而駕駛
    自用大貨車肇事應負業務過失致死之刑事責任，依道路交通管理處罰條例第八十
    六條第一項之規定，加重其刑（指業務過失致人於死犯行加重其刑，肇事逃逸部
    分並無加重其刑）。又被告於肇事後逃逸，於有權偵查犯罪之警察機關僅知悉肇
    事地點，而不知肇事者為何人前，主動向有偵查犯罪職責之警察承認肇事者及逃
    逸者，接受訊問等情，對於有權偵查犯罪之警察機關知悉犯罪事實，但未發覺犯
    罪人之前自首而接受裁判，均應依刑法第六十二條之規定減輕其刑；被告所犯上
    開二罪，罪質不同、行為互殊，應分別論罪，併合處罰。
四、原審就被告業務過失致人於死部分，依道路交通管理處罰條例第八十六條第一項
    、刑法第二百七十六條第二項、第六十二條前段，罰金罰鍰提高標準條例第一條
    前段，並審酌被告就本件交通事故應負過失責任，致被害人正值年輕之生命因而
    化為烏有，家人之悲慟哀傷可以想見，且被告於交通事故發生迄今未與被害人家
    屬達成和解，惟其仍符合自首犯罪等一切情狀，量處有期徒刑一年二月。此部分
    ，原判決認事用法尚無不合，量刑亦稱妥適，檢察官循告訴人之請求上訴意旨，
    指摘原判決此部分量刑過輕不當，為無理由，應予駁回。
五、原審就被告肇事逃逸部分，為科刑之判決，固非無見；惟所謂自首，除旨在獎勵
    犯人悔悟外，另使犯罪事實易於發覺，故只要犯人在其犯罪未發覺前，向該管公
    務員自承犯罪而受裁判為已足，至是右同受他案訊問一併供出，與其自首之效力
    並不生何影響。有最高法院三十上字第一四０號判例可資參照。本件被告肇事逃
    逸部分，其肇事者既在警察尚不知悉其人之前，向警方自承係肇事者，則其肇事
    逃逸之事實，所涉肇事逃逸罪，豈不亦屬符合自首之要件，應依自首之規定減輕
    之，原判決竟謂肇事逃逸部分並無減輕其刑，自有未合。檢察官此部分，循告訴
    人之請求上訴意旨，雖指摘原判決量刑過輕不當，並無可取，但原判決此部分既
    有如上所述可議之處，此部分即屬無可維持，應由本院撤銷改判，被告犯數罪，
    且已定應執行刑，此部分既因上訴而撤銷，原定之執行刑，亦應併予撤銷，爰審
    酌被告於肇事後，見凌晨時分，人車稀少，竟而不顧被害人之傷亡，未採取救護
    被害人之措施，逕自駕車逃逸，其惡性非輕，念其於數日後，自首而受裁判等一
    切情狀，量處有期徒刑伍月。
六、裁判確定前犯數罪，應依法定其應執行之刑，即駁回上訴部分所處有期徒刑一年
    二月，與前項肇事逃逸部分所處之刑五月，應執行有期徒刑一年六月。
據上論斷，應依刑事訴訟法第三百六十八條、第三百六十九條第一項前段、第三百六
十四條、第二百九十九條第一項前段，刑法第一百八十五條之四、第六十二條前段、
第五十一條第五款，判決如主文。
本案經檢察官陳新慶到庭執行職務。
中    華    民    國     九十一     年      十        月      三十      日
                    臺灣高等法院高雄分院刑事第四庭
                                  審判長法官  蕭權閔
                                        法官  陳吉雄
                                        法官  陳啟造
右正本證明與原本無異。
如不服本判決應於收受本判決後十日內向本院提出上訴書狀，其未述上訴理由者，
並得於提起上訴後十日內向本院補提理由書狀（均須按他造當事人之人數附繕本)「
切勿逕送上級法院」。
                                      書記官  白  蘭
中    華    民    國     九十一     年      十一      月       一       日
附錄：本件論罪科刑法條：
刑法第二百七十六條第二項：
從事業務之人，因業務上之過失犯前項之罪者，處五年以下有期徒刑或拘役，得併科
三千元以下罰金。
刑法第一百八十五條之四：
駕駛動力交通工具肇事，致人死傷而逃逸者，處六月以上五年以下有期徒刑。
                                                                        Ｋ
